臺灣屏東地方法院民事判決
110年度原訴字第17號
原      告  李孟馨  
訴訟代理人  林維毅律師(法扶律師)
追 加原 告  杜宜庭  

被      告  李杜樹德
上列當事人間返還不當得利事件，本院於民國111年3月25日言詞
辯論終結，判決如下：
    主      文
一、被告應給付新臺幣6,522,833元，及自民國109年8月27日起
    至清償日止，按週年利率5％計算之利息予兩造公同共有。
二、訴訟費用由被告負擔。
三、本判決於原告及追加原告以新臺幣2,174,278元供擔保後，
    得假執行。
    事實及理由
壹、程序方面 
一、按訴訟標的對於數人必須合一確定而應共同起訴，如其中一
    人或數人拒絕同為原告而無正當理由者，法院得依原告之聲
    請，以裁定命該未起訴之人於一定期間內追加為原告，逾期
    未追加者，視為已一同起訴，民事訴訟法第56條之1第1項定
    有明文。又公同共有債權人起訴請求債務人履行債務，係公
    同共有債權之權利行使，非屬回復公同共有債權之請求，尚
    無民法第821條規定之準用，而應依同法第831條準用第828
    條第3項規定，除法律另有規定外，須得其他公同共有人之
    同意，或由公同共有人全體為原告，其當事人之適格始無欠
    缺（最高法院104年臺上第481號判決意旨、104年度第3次民
    事庭會議決議意旨參照）。本件原告李孟馨主張其與被告、
    杜宜庭均為被繼承人杜永豪之繼承人，杜永豪死亡後遺有借
    名登記於被告名下之坐落於屏東縣○○鎮○○段00000地號土地
    及其上同段175建號建物（以下合稱系爭房地），應為杜永
    豪之全體繼承人公同共有，惟系爭房地遭被告之債權人聲請
    強制執行而拍賣，清償後所餘拍賣價金新臺幣(下同)652萬2
    ,833元(下稱系爭款項)均發還被告，原告得依民法第179條
    規定請求被告返還系爭款項予全體繼承人公同共有等語，依
    前揭說明，杜永豪死亡後，其遺產未經分割，其繼承人向被
    告請求返還系爭款項之不當得利債權，屬杜永豪繼承人公同
    共有，既非回復公同共有物之請求，自屬固有必要共同訴訟
    ，而有合一確定之必要，自應由公同共有人全體起訴，其當
    事人之適格始無欠缺。則原告李孟馨具狀聲請追加杜宜庭為
    原告，杜宜庭於言詞辯論期日到場亦表示同意（見本院卷第
    178頁），核無不合，應予准許。
二、次按訴狀送達後，原告不得將原訴變更或追加他訴，但請求
    之基礎事實同一，不在此限，民事訴訟法第255條第1項第2
    款定有明文。本件原告李孟馨起訴時訴之聲明第1項為被告
    應給付其217萬4,278元，及自民國109年8月27日起至清償日
    止，按週年利率5％計算之利息，嗣於訴訟繫屬中，變更其聲
    明為被告應給付652萬2,833元，及自109年8月27日起至清償
    日止，按週年利率5％計算之利息予兩造公同共有(見本院卷
    第177頁)。原告李孟馨上開變更請求被告給付652萬2,833元
    之本息予兩造公同共有，與原請求之基礎事實均係關於被告
    取得拍賣系爭房地所得之價金一事，核屬請求之基礎事實同
    一，依前揭規定，於法均無不合，應予准許。
三、本件被告經合法通知，未於言詞辯論期日到場，核無民事訴
    訟法第386條各款所列情形，爰依原告聲請，由其一造辯論
    而為判決。
貳、實體方面
一、原告、追加原告主張：兩造均為被繼承人杜永豪之繼承人，
    杜永豪於107年3月14日死亡後遺有借名登記於被告名下之系
    爭房地，因該借名登記法律關係於杜永豪死亡時即已消滅，
    原告、追加原告遂起訴請求被告將系爭房地返還並移轉所有
    權登記予兩造公同共有，並經本院108年家繼訴字第18號及
    臺灣高等法院高雄分院109年度家上易字第5號判決其勝訴確
    定。嗣原告持上開確定判決辦理系爭房地所有權登記時，始
    知悉系爭房地於本院108年度司執字第44139號清償債務強制
    執行事件中(下稱系爭執行事件)，遭被告之債權人台新國際
    商業銀行股份有限公司(下稱台新銀行)聲請強制執行，並於
    109年6月22日移轉所有權登記予善意第三人李茂琴承買，無
    法再回復登記予杜永豪全體繼承人公同共有，惟系爭房地拍
    定所得價金經分配予債權人後，剩餘拍賣價金652萬2,833元
    均已於109年8月27日發還予被告。而系爭房地既係杜永豪之
    遺產，為兩造公同共有，則其拍賣所得之價金亦應歸兩造公
    同共有，惟系爭款項全由被告據為己有，而無法律上原因受
    有利益，致原告及追加原告受有損害，原告及追加原告自得
    依不當得利及繼承之法律關係，請求被告將系爭款項及加計
    自109年8月27日起之法定遲延利息返還予兩造公同共有等語
    ，並聲明：㈠如主文第1項所示。㈡原告及追加原告願供擔保
    ，請准宣告假執行。
二、被告未於言詞辯論期日到場，亦未提出書狀作任何聲明或陳
    述。
三、本院得心證之理由：
(一)本件原告及追加原告主張之事實，業據其提出本院108年家
    繼訴字第18號判決、臺灣高等法院高雄分院109年度家上易
    字第5號判決、系爭房地登記謄本、異動索引、系爭執行事
    件之分配表及本院保管款支出清單為證（見本院卷第27至88
    頁、第99至109頁），並經本院職權調閱上開訴訟卷宗及執
    行卷宗核對屬實。被告對於原告及追加原告主張之事實，已
    於相當時期受合法之通知，而於言詞辯論期日不到場，亦未
    提出準備書狀爭執，依民事訴訟法第280條第3項前段準用同
    條第1項前段規定，應視同自認，則原告及追加原告主張之
    事實，自堪信為實在。
(二)按無法律上之原因而受利益，致他人受損害者，應返還其利
    益；不當得利之受領人，除返還其所受之利益外，如本於該
    利益更有所取得者，並應返還。但依其利益之性質或其他情
    形不能返還者，應償還其價額。受領人於受領時，知無法律
    上之原因或其後知之者，應將受領時所得之利益，或知無法
    律上之原因時所現存之利益，附加利息，一併償還；應付利
    息之債務，其利率未經約定，亦無法律可據者，週年利率為
    百分之5。民法第179條前段、第181條、第182條第2項前段
    及第203條分別定有明文。又繼承人有數人時，在分割遺產
    前，各繼承人對於遺產全部為公同共有。民法第1151條亦有
    規定。經查，系爭房地既係由杜永豪生前借名登記予被告，
    杜永豪死亡後，借名登記關係消滅，杜永豪之繼承人對被告
    自有返還登記系爭房地之請求權，該債權請求權自應歸兩造
    公同共有。又系爭房地於108年間遭被告之債權人台新銀行
    向本院聲請強制執行，而由善意第三人李茂琴於109年5月14
    日以672萬元得標買受，上開拍得之價金用以清償被告債務
    、稅捐及執行費用後，剩餘拍賣價金652萬2,833元均已於10
    9年8月27日發還予被告等情，有系爭執行事件之分配表及本
    院保管款支出清單附卷可參(見本院卷第99至109頁)，則上
    開拍賣價金自屬兩造就系爭房地返還登記債權之變形，而應
    由杜永豪之全體繼承人公同共有。是被告未經其餘繼承人之
    同意，逕自單獨受領系爭房地之剩餘拍賣價金652萬2,833元
    ，自屬無法律上之原因而受利益，致原告及追加原告受有損
    害。又被告自始明知其僅為系爭房地登記名義人，無法律上
    原因享有該房地之實質利益，卻於杜永豪死亡後逕自享有拍
    賣系爭房地所得之價金，即應將其所得利益，附加利息，一
    併返還。從而，原告及追加原告依不當得利及繼承之法律關
    係，請求被告應將其所收取之系爭款項，及加計自收取時之
    109年8月27日起算法定遲延利息，返還予杜永豪之全體繼承
    人即兩造公同共有，即屬有據。
四、綜上所述，原告及追加原告依不當得利及繼承之法律關係，
    請求被告應將652萬2,833元及自109年8月27日起至清償日止
    ，按週年利率5％計算之利息，返還被繼承人杜永豪之全體繼
    承人即兩造公同共有，為有理由，應予准許。原告及追加原
    告陳明願供擔保，請准宣告假執行，經核亦無不合，爰酌定
    相當之擔保金額，併准許之。
五、據上論結，本件原告及追加原告之訴為有理由，依民事訴訟
    法第385 條第1 項前段、第78條、第390 條第2 項，判決如
    主文。
中　　華　　民　　國　　111 　年　　4 　　月　　13　　日
                  民事第二庭    法　官　俞亦軒
正本係照原本作成。
如對判決上訴，須於判決送達後20日內向本院提出上訴狀，其未
表明上訴理由者，應於提出上訴後20日內向本院補提理由書狀（
均須按他造當事人之人數附繕本）。
如委任律師提起上訴者，應一併繳納上訴審裁判費。 
中　　華　　民　　國　　111 　年　　4 　　月　　13　　日
                                書記官　應慧芳